臺灣苗栗地方法院刑事判決　　　　　　　93年度訴更字第2號
公　訴　人　臺灣苗栗地方法院檢察署檢察官
被　　　告　癸○○
指定辯護人　本院公設辯護人　庚○○
上列被告因偽造貨幣案件，經檢察官提起公訴（92年度偵字第
4228號），本院判決如下：
    主  文
本件公訴不受理。
    理  由
一、公訴意旨略以：癸○○於民國89年8 月間，因行使收集之偽
    鈔，經查獲羈押後，於同年10月3 日具保，復另行基於概括
    犯意，在不詳地點取得偽造之5 百元偽鈔數張，以偽鈔購買
    實物換取真鈔之方式，連續向乙○○、壬○○○、己○○、
    丁○○○、甲○○○、辛○○○等人，以偽造之5 百元券購
    買豬肉等物，而找零換得新台幣（下同）2.522 元（起訴書
    誤載為8.850 元）。嗣於91年5 月6 日11時許，在苗栗縣大
    湖鄉○○路105 號前，為警查獲，因認被告犯有刑法第196
    條第1 項前段之行使偽造通用貨幣罪嫌。
二、查被告癸○○前於89年3 月間透過跳蚤市場雜誌廣告之聯絡
    電話，輾轉向綽號「石頭」之成年男子，以現金1 萬元之代
    價，購買偽造之通用千元紙幣10張等物，並基於行使偽造通
    用紙幣之概括犯意，於89年7 、8 月間先後3 次各持千元偽
    鈔向他人購買物品找零以換取真鈔之犯行，前經台灣台北地
    方法院於89年11月7 日以89年度訴字第1351號判決，判處被
    告有期徒刑3 年6 月。因被告提起上訴，又經台灣高等法院
    於90年1 月19日以89年度上訴字第4474號判決，將原判決撤
    銷，另行判處被告刑度相同之有期徒刑3 年6 月在案。嗣因
    被告上訴於最高法院，經最高法院於92年7 月3 日以92年度
    台上字第3615號判決，將原判決又予撤銷，發回台灣高等法
    院，經台灣高等法院於92年8 月29日復以92年度上更（一）
    字第466 號判決，再撤銷原判決，而以被告癸○○意圖供行
    使之用而收集偽造之通用紙幣，仍處有期徒刑3 年6 月。嗣
    因被告再上訴於最高法院，而由最高法院審理中（以下簡稱
    系爭前案）等情，業據被告供認審理經過明確，且有上開判
    決影本、台灣高等法院被告全國前案紀錄表附卷可稽。至於
    本案被告涉嫌犯罪部分，則前經臺灣苗栗地方法院檢察署檢
    察官以92年度偵字第4228號起訴，於93年3 月4 日繫屬於本
    院，嗣經本院以93年度訴字第81號判決，認為本案與被告上
    開台灣台北地方法院89年11月7 日89年度訴字第1351號案件
    ，係屬同一被告、同一刑罰權之實質上一罪，應係同一案件
    ，為前案起訴效力所及，依法不得審判，而諭知不受理判決
    。嗣經臺灣高等法院台中分院以93年度上訴字第1115 號 將
    原判決撤銷，發回本院更行審理，合先敘明。
三、按同一案件繫屬於有管轄權之數法院者，由繫屬在先之法院
    審判之，繫屬在後之法院既不得為審判，應諭知不受理之判
    決，刑事訴訟法第8 條、第303 條第7 款分別定有明文。此
    項訴訟法上所謂一事不再理之原則，關於實質上一罪或裁判
    上一罪，均有其適用，最高法院60年臺非字第77 號 判例可
    資參照。又所稱同一案件包括事實上及法律上同一案件，係
    指所訴兩案均為同一被告，被訴之犯罪事實亦屬同一者而言
    ，至案件是否同一，應從被告與犯罪事實二方面觀察，實質
    上或裁判上一罪，其基本事實或有差異，惟在實體法上為一
    罪，刑罰權僅為單一，其在法律上之事實關係既屬單一，具
    有不可分性，則檢察官雖僅就其犯罪事實一部起訴，效力仍
    及於全部，亦不失為同一案件，故就連續犯之犯罪事實一部
    提起公訴，依審判不可分原則，其效力及於全部，其他部分
    自不得再行提起公訴。
四、訊據被告對首揭時、地連續行使偽造通用紙幣之犯行供認不
    諱，惟辯稱：本案經查扣之5 百元偽鈔，連同伊之前遭台北
    地檢署起訴之行使千元偽鈔案中所扣案之舊式千元偽鈔，均
    係於89年3 月間，自一名綽號「石頭」的人賣給伊的，惟前
    案警方僅查扣偽造千元偽鈔，本案之5 百元偽鈔當時並未查
    扣，嗣後因政府公告舊版5 百元偽鈔快不能用了，所以伊拿
    出來用等語。準此，本件所應審究者，應為本案被告所收集
    之偽造5 百元紙幣，與系爭前案之偽造千元紙幣，是否係同
    一收集行為所取得。經查：
  (一)扣案之偽造5 百元通用紙幣6 張之來源，被告自查獲後之警
    詢、偵查、審理及本院前開93年度訴字第81號案件審理中，
    均一致供稱：係於89年3 月間，透過跳蚤市場雜誌廣告之聯
    絡電話，輾轉向綽號「石頭」之成年男子，以現金一萬元之
    代價，購買偽造之通用千元紙幣10張及5 百元紙幣10張等物
    （其中2 張偽鈔據被告供稱係因印刷不良，不能用將它丟掉
    ，另1 張則於行使過程中不慎撕掉，也不知在何處；1 張偽
    鈔已由被害人甲○○○做生意時不慎找零予客人；另連同被
    告身上查扣之1 張及已行使並經警找回之5 張，共查扣6 張
    5 百元偽鈔）。就此，公訴人雖主張與系爭前案之千元偽鈔
    來源並不相同，惟就5 百元偽鈔之來源，僅以「在不詳地點
    取得之偽造之5 百元偽鈔數張」描述之，對於其收集之來源
    對象、時間、地點、方式均未具體指明，顯見公訴人就本案
    之5 百元偽鈔來源，並無積極證據足以確定，並反證被告所
    言不實。
  (二)扣案之偽鈔，屬舊式之5 百元，經中央銀行公告於91年6 月
    30日止停止流通，此有中央銀行網站所公布之「中央銀行發
    行貨幣」資料附卷可稽，且屬公眾週知之事實。而被告於91
    年5 月6 日行使本件扣案之偽鈔時，相距舊式5 百元偽鈔停
    止流通僅近2 個月，即符合被告所稱該舊式偽鈔即將停用之
    事實。其次，依前開中央銀行發行貨幣資料所示，新式5百
    元之鈔票，其發行時間係在89年12月15日，衡情被告焉有在
    新式鈔票已發行後之相當時日之後，而於舊式5 百元鈔票即
    將停用之前，再去收集舊式偽鈔之理？再者，本案扣案之舊
    式5 百元偽鈔，在新版偽鈔發行（即89年12月15日）前後均
    有可能遭人偽造，並無積極證據足以排除扣案偽鈔可能係於
    89年3 月（即被告前案收集偽鈔時點）前所偽造而由被告所
    收集取得。本於「罪疑唯輕」之原則，被告辯以於89年3 月
    間同時收集取得前案之千元偽鈔與本案之5 百元偽鈔，嗣因
    舊式5 百元偽鈔公告即將停用，始於91年5 月6 日拿出行使
    ，與情理無違，並無瑕疵。
  (三)公訴意旨指稱：被告曾於前案中，供稱當時僅購買千元偽鈔
    ，並無購買其他偽鈔，是被告所辯，顯與前案之供述明顯不
    符，無非係冀求兩案以一罪處理，其非事實甚明云云。惟查
    ，刑事案件被告於面對國家之刑事訴追、審判過程，為求減
    免刑責，或求寬典，而每每否認犯罪、避重就輕，實屬人之
    常情，要無強求被告於偵、審中必能為不利於己之陳述甚明
    。準此，被告癸○○於前案中，雖供稱僅購買扣案之千元偽
    鈔，並無購買其他偽鈔云云，乃為己求得較輕之罪刑認定以
    為辯護，但究竟有無其他偽鈔，實不能徒憑被告上開所辯即
    遽認為真正。基此，公訴人以此作為不利於被告之證據，其
    證明力亦屬薄弱。
  (四)臺灣高等法院台中分院發回更審意旨略以：原審據以認定本
    案與前案係屬同一案件，係以被告供稱：5 百元紙幣10張等
    物，係與前經扣案之千元紙鈔同時購買，警察前來搜索時，
    因該5 百元紙幣10張係放在種蘭花泡茶的桌墊下，故警察沒
    有查到，被告當時也不敢說等語為論據。然而，警察前往查
    獲千元偽鈔當時之實情如何，是否確如被告所述，除千元偽
    鈔之外，另藏有本案5 百元偽鈔，為警察所不能發現，此部
    分關係被告所供是否真實，自有詳予調查之必要，乃原審未
    再予調查，遽然採信被告供詞，並諭知公訴不受理，自有未
    洽，爰發回原審法院更為妥適之裁判等語。嗣經本院於本件
    再行準備程序，並傳喚當時（即89年8 月31日）前往搜索被
    告處所之主管機關（臺北市警察局文山分局）到庭述明搜索
    當時情形。據警員丙○○、戊○○2 人證稱：「因為時間已
    間隔太久，當時之詳細情形已記不得了，但對在庭之被告及
    當時搜索之處所，還有一點印象。記得他家是從龍潭交流道
    下右轉，對建築外觀還有印象，但內部陳設已沒有印象，頂
    樓好像還有種蘭花。搜索時有關角落、擺設都有搜索，並沒
    有發現其餘的偽鈔，但也無法確認該搜索的屋內不可能再有
    偽鈔。因為除非被告自己主動供述，否則屋內的夾層或什麼
    的很多，警員不可能全部知道。例如藏在裝潢的夾層，除非
    是外觀有鬆動的情形，否則也不可能發現。所以，除非被告
    主動供述，仍有可能會發生遺漏。若被告說搜索當時，還有
    偽鈔放在4 樓茶桌的玻璃墊底下而未被搜索到，這種情形確
    有可能。因為如果桌子有夾層或者墊子是不透明的話就不容
    易發現。至於搜索當時是否曾經掀開所見的所有墊子，因為
    搜索時間離現在太久了，實在沒有辦法確認」等語。按：(1)
    本件搜索時間為89年8 月31日，距本院訊問時已逾近約5 年
    ，時間距離過久，個人之記憶與印象均難免模糊。是證人丙
    ○○、戊○○2 人確已勉力就渠2 人之記憶所及以為證述，
    要求彼2 人詳述當時之全部搜索情節，實屬強人所難。是該
    2 人所為之報告，其細節固難以查證，然依其記憶所為之陳
    述，其真實性與誠信性均無可疑，堪資採信。(2)據被告供稱
    ，當時藏放於泡茶桌墊下之5 百元偽鈔僅10張，核其體積、
    厚度均小而薄，衡情被告並不難藏放，亦不易經警搜索發現
    ，是該室雖經搜索，然並未查獲，顯有可能。(3)上開搜索並
    未搜得5 百元偽鈔，僅代表該次搜索並未搜得該證物之結果
    ，並不能執此推論屋內確無該物。(4)從而，本件既不能遽論
    被告當時屋內確無其他偽鈔，自難資為不利於被告之認定，
    被告所辯又未明顯悖於事理，本於罪疑唯輕之原則，被告所
    辯即堪採信。
五、在改良式當事人進行主義之現行刑事訴訟制度下，檢察官就
    被告犯罪事實，應負舉證責任，並指出證明之方法，此為刑
    事訴訟法第161 條第1 項所明定，從而，檢察官所應負之舉
    證責任，自必須說服法院至無所合理懷疑之程度，以形成有
    罪心證；在法院就檢察官起訴事實仍存有合理懷疑之情形下
    ，除於公平正義之維護外，無須依職權調查證據以排除此合
    理懷疑，以維法院在控辯雙方盡力攻防制度構造下之中立性
    （最高法院92年臺上字第128 號判例參照）。而為維持法院
    之中立性格，所謂法院應依職權調查證據之情形，應僅限於
    有相當理由足信檢察官無法盡職地從事犯罪訴追者之角色，
    以致不能維持控辯盡力攻防之制度構造，否則自不得動輒以
    公平正義之維護為名，強求法院為不利被告證據之調查，破
    壞當事人武器平等原則以及法院公正中立形象之制度設計。
    是本案自應以兩造於本院審理中所提出攻防之證據，作為論
    斷有罪與否之基礎，不再須由本院依職權發動調查、蒐集證
    據（最高法院91年臺上第5846號判決參照）。本件起訴事實
    ，逕以被告係於「羈押後，於同年10月3 日具保，另行基於
    概括犯意，在不詳地點取得偽造之5 百元偽鈔數張」云云，
    然所謂「於10月3 日後取得偽鈔云云，卷內並無任何積極證
    據堪資證明，是被告究竟係於何時、何地、以何代價向何人
    取得偽鈔，其數量若干，均無其他事證堪資佐證，其舉證責
    任即有未盡。而被告所辯既未顯違事理，從而被告辯稱：扣
    案之5 百元偽鈔，係與前經查獲之千元偽鈔，同時收集取得
    1 節，本於罪疑惟輕之原則，即堪採信。從而，本件於審理
    中，雖經辯護人聲請傳喚證人蔡玉春（被告之妻）到庭為證
    ，即已無續予傳喚之必要，併此敘明。
六、綜合上述，本案與被告前經台灣台北地方法院於89 年11 月
    7 日宣判之89年度訴字第1351號案件，為同一被告、同一刑
    罰權之實質上一罪，應係同一案件。依首揭說明意旨，本院
    既係繫屬在後之法院，依法即不得審判，爰不經言詞辯論，
    逕諭知不受理之判決。
據上論斷，依刑事訴訟法第303 條第7 款、第307 條，判決如主
文。
中　　華　　民　　國　　94　　年　　8 　　月　　30　　日
                  刑事第3庭審判長法  官  劉興浪
                                 法  官  蔡志宏
                                 法  官  楊台清
右正本證明與原本無異。
如不服本判決，應於判決送達後10日內向本院提出上訴狀（應抄
附繕本），上訴於臺灣高等法院臺中分院。
                                 書記官  王月香
中　　華　　民　　國　　94　　年　　9 　　月　　2 　　日
